【裁判字號】    94,訴,1443
【裁判日期】    950522
【裁判案由】    損害賠償
【裁判全文】
臺灣桃園地方法院民事判決              94年度訴字第1443號
原      告  泰華通運股份有限公司
法定代理人  乙○○
訴訟代理人  王樹森律師
複代理人    甲○○
被      告  丙○○
訴訟代理人  林良財律師
複代理人    游香瑩律師
上列當事人間請求損害賠償事件，於民國95年5 月8 日辯論終結
，本院判決如下：
    主      文
被告應給付原告新台幣壹拾陸萬柒仟零壹拾肆元，及自民國九十
四年十月十九日起至清償日止，按週年利率百分之五計算之利息
。
原告其餘之訴駁回。
訴訟費用由被告負擔百分之十，餘由原告負擔。
本判決原告勝訴部分得假執行；但被告如以新台幣壹拾陸萬柒仟
零壹拾肆元為原告預供擔保，得免為假執行。
原告其餘假執行之聲請駁回。
    事實及理由
壹、按訴狀送達後，原告不得將原訴變更或追加他訴。但請求之
    基礎事實同一或擴張或減縮應受判決事項之聲明者，不在此
    限。民事訴訟法第255 條第1 項第2 款、第3 款定有明文。
    經查原告聲請本院核發支付命令時，以被告駕駛原告所有車
    號GO-736號大貨車（下稱系爭大貨車）發生車禍，而致原告
    受有損害及賠償訴外人黃淑滿之車輛損失，依民法第184 條
    第1 項前段、第188 條第3 項規定，請求被告給付原告新台
    幣（下同）527,053 元，及自支付命令送達之翌日起至清償
    日止，按週年利率5 ％計算之利息；嗣於民國94年10月18日
    將其請求之金額擴張，再於95年5 月8 日減縮其請求之金額
    如其訴之聲明所示，經核原告前開擴張及減縮部分之訴訟標
    的及其請求之基礎事實均屬相同，並不涉及訴之變更及追加
    ，核與前開規定相符，自應准許。
貳、本件原告主張被告原受僱於原告擔任貨車司機，於94年3 月
    16日上午7 時許，駕駛原告所有系爭大貨車，於行經西濱公
    路北上134 公里處，因過失撞擊前方停等綠燈之貨櫃車及黃
    淑滿所駕駛車號9319-HN 號自小客車（下稱系爭小客車），
    致系爭大貨車及小客車毀損，嗣原告與黃淑滿達成和解並賠
    償系爭小客車修理費20,000元。又原告將系爭大貨車拖吊至
    原告所信任位於台北縣汐止市之修車廠修復，分別支出拖吊
    費10,500元、修理費450,000 元。再者修復系爭大貨車需37
    天，而系爭大貨車自94年1 月1 日起至同年3 月15日止，營
    運額共1,104,307 元，每日平均營運額為15,775元，原告於
    修復期間共受有583,675 元之營業損失，為此依民法第184
    條第1 項前段、第188 條第3 項規定，提起本件訴訟等語。
    並聲明：
一、被告應給付原告1,064,175 元，及自94年10月18日提出之準
    備書狀繕本送達翌日起至清償日止，按週年利率5 ％計算之
    利息。
二、原告願供擔保請准宣告假執行。
參、被告則以黃淑滿因系爭車禍所受之損失小於原告與黃淑滿之
    和解金額，被告並未同意原告與黃淑滿和解，原告應自行負
    擔上開和解金額，不得向被告請求。又系爭車禍發生地為台
    中縣，台中縣境內有眾多修車廠，況原告公司所在地之桃園
    縣境內亦有諸多修車廠，原告竟捨近求遠，將系爭大貨車拖
    至台北縣汐止市（被告誤載為基隆），其所生之鉅額拖吊費
    用自非必要，不應由被告負擔。又依行政院所頒固定資產耐
    用年數表，運輸業用貨車之耐用年數為4 年，其折舊率依固
    定資產折舊率表規定，按定率遞減法者，其最後一年之折舊
    額，加歷年折舊累計額，其總額不得超過該資產成本原額之
    10分之9 ，系爭大貨車乃83年7 月出廠，至系爭車禍發生時
    ，已使用10年又8 月，已逾4 年之耐用年限，則系爭大貨車
    更換零件之折舊總額應為405,000 元（45,0000 ×0.9 ＝40
    5,000） ，扣除折舊額後，原告得請求之修復費為45,000元
    。再依原告之財產歸屬資料清單所示，原告共有19輛車，可
    見系爭大貨車修復期間，原告仍有數輛車輛可待命，並不影
    響原告之營運。復依原告91至93年度營利事業所得稅結算申
    報書所示，原告於91至93年度之營業淨利所得額均為負值，
    可知原告獲利不佳，並無預期利潤之損失，況依財政部制訂
    之93年度營利事業各業同業利潤標準表所示，原告從事之汽
    車貨運業之淨利率僅為8 ％，則原告之營業損失至多僅能以
    營運額乘以8 ％計算等語資為抗辯，並聲明：
一、駁回原告之訴及其假執行之聲請。
二、如受不利之判決，願供擔保請准免為假執行。
肆、兩造不爭執之事實：
一、被告原任職於原告公司擔任貨車司機，於94年3 月16日上午
    7 時許，駕駛原告所有系爭大貨車，在行經西濱公路北上13
    4 公里處，過失撞擊前方停等綠燈由黃淑滿所駕駛之系爭小
    客車，致系爭小客車及大貨車毀損。
二、被告對系爭車禍之發生應負過失侵權行為責任。
三、原告已因系爭車禍事件賠償黃淑滿之系爭小客車毀損之修車
    費20,000元，雙方並簽立和解書。
伍、按因故意或過失，不法侵害他人之權利者，負損害賠償責任
    。民法第184 條第1 項前段定有明文。經查被告既對系爭車
    禍之發生應負過失侵權行為責任，且致系爭大貨車毀損，則
    原告主張被告應依民法第184 條第1 項前段規定，賠償其因
    系爭大貨車毀損所受之損害，要屬有據。又查原告主張其將
    系爭大貨車拖吊至原告信任位於台北縣汐止市之修車廠修復
    而支出拖吊費10,500元乙節，已據其提出統一發票1 紙為證
    ，且為被告所不爭執，雖被告抗辯原告不將系爭大貨車拖吊
    至距肇事地點較近之台中或桃園地區修車廠，竟拖至台北縣
    汐止市，其因此所生之拖吊費自非必要云云。惟查系爭大貨
    車為排氣量11,020C.C.之營業貨運曳引車，體積龐大，且系
    爭車禍發生後，系爭大貨車之車頭嚴重毀損乙節，有原告提
    出之系爭大貨車行車執照1 件、照片7 張在卷可稽，且為被
    告所不爭執，足見被告肇事後，顯難由人員自行駕駛系爭大
    貨車到達修車廠，為免妨害往來車輛之行車安全及交通順暢
    ，自有委請拖吊車輛將系爭大貨車拖吊離開事故現場至修車
    廠之必要，是原告主張其受有拖吊費用支出之損害，當可採
    信。又修理汽車，車主大多找其信任之修車廠，以免被敲竹
    槓延生糾紛或取車、看車往來不便，此為本院所已知，而原
    告經營通運事業，名下有19輛車，既為被告所自承，則原告
    必有其信任之修車廠配合維修其車輛，是原告主張其需將系
    爭大貨車拖至其所信任位於台北縣汐止市之修車廠，自屬合
    理，被告之前擔任原告之貨車司機，當可知悉原告向來有其
    配合之修車廠，被告既未提出原告於台中或桃園地區另有其
    他配合之修車廠，卻捨近求遠進行拖吊之情為真實，則原告
    因將系爭大貨車拖吊至其信任位於台北縣汐止市之修車廠修
    復，而支出系爭拖吊費自屬必要，而得請求被告賠償，被告
    抗辯系爭拖吊費非屬必要，不得向伊求償云云，要無可採。
    是原告請求被告賠償系爭拖吊費10,500元，要屬有據。
陸、再按不法毀損他人之物者，被害人得請求賠償其物因毀損所
    減少之價額。負損害賠償責任者，除法律另有規定或契約另
    有訂定外，應回復他方損害發生前之原狀。因回復原狀而應
    給付金錢者，自損害發生時起，加給利息。第1 項情形，債
    權人得請求支付回復原狀所必要之費用，以代回復原狀。損
    害賠償，除法律另有規定或契約另有訂定外，應以填補債權
    人所受損害及所失利益為限。民法第196 條、第213 條及第
    216 條第1 項分別亦有明文。而物被毀損時，被害人除得依
    民法第196 條請求賠償外，並不排除民法第213 條至第215
    條之適用。而依民法第196 條請求賠償物被毀損所減少之價
    額，得以修復費用為估定之標準，但以必要者為限（例如：
    修理材料以新品換舊品，應予折舊）。被害人如能證明其物
    因毀損所減少之價額，超過必要之修復費用時，就其差額，
    仍得請求賠償。亦有最高法院77年度第9 次民事庭會議決議
    (一)可資參照。是損害賠償之基本原則，一方面在於填補被害
    人之損害，一方面亦同時禁止被害人因而得利，則物被毀損
    時，因回復原狀得請求之必要費用，雖得以修復費用為估定
    之標準，惟修理材料以新品換舊品，仍應予折舊，車輛關於
    更新零件部分之請求，自應扣除按汽車使用年限計算折舊後
    之費用。經查被告既因過失毀損原告之系爭大貨車，則對於
    原告因修復系爭大貨車而支出必要修理費用之損失，自應負
    賠償責任，原告主張被告應賠償其支出系爭大貨車必要修理
    費之損害，要屬有據。又系爭大貨車屬營業貨運曳引車，係
    於83年7 月出廠，有原告提出之行車執照1 件在卷足憑，距
    系爭車禍發生日即94年3 月16日，計10年8 月又16日，原告
    雖請求被告賠償全部修復費用，然汽車之修理係以全新零件
    更換被損之零件，則原告以修理費為損害賠償之依據時，應
    將零件折舊部分予以扣除，是原告請求被告應賠償其支出之
    修復費用全額，要屬無稽。再者系爭大貨車所需之必要修復
    費為450,000 元，修復及估價期間共需37天，原告所提竤新
    企業有限公司（下稱竤新公司）之估價單所示之各項修復項
    目為必要等情，亦有台北市汽車商業同業公會95年4 月7 日
    北市（95）汽車保養公會仁字第022 號鑑定函1 件附卷可稽
    ，復為被告所不爭執，足見原告主張系爭大貨車之必要修復
    費為450,000 元，應為可採，經比對竤新公司之估價單顯示
    ，除其中駕駛台吊裝組合、電源線、氣管分解組合1 式28,0
    00元、引擎吊裝組合（含氣壓管、大樑內部電源線）1 式12
    ,000 元 及底盤大樑校正1 式18,000元，乃屬工資支出外，
    其餘均為零件支出，亦有原告提出之竤新公司估價單2 件在
    卷可按，亦為被告所不爭執，扣除上開3 項數額後，系爭大
    貨車修復支出之零件費用為392,000 元，此部分之修復費用
    自應扣除折舊。而依行政院財政部87年1 月15日台財稅字第
    87000 0472號函所頒固定資產耐用年數表，及固定資產折舊
    率之規定，運輸業用貨車之耐用年數為4 年，依定率遞減法
    每年折舊率為千分之438 ；又其最後一年之折舊額，加歷年
    折舊累計額，其總和不得超過該資產成本原額之10分之9 。
    參酌「營利事業所得稅結算申報查核準則」第95條第6 款規
    定：「固定資產提列折舊採用平均法或定率遞減法者，以1
    年為計算單位，其使用期間未滿1 年者，按實際使用之月數
    相當於全年之比例計算之，不滿1 月者，以1 月計」，則系
    爭大貨車之折舊年限視為10年9 月，已逾4 年耐用年限，依
    此計算，系爭大貨車更新零件部分之折舊總額應為352,800
    元（392,000 ×0.9 ＝352,800） ，則原告支出系爭大貨車
    之必要修復費用450,000 元扣除此折舊額352,800 元後，為
    97,200元，是原告得向被告請求系爭大貨車之修復費用為97
    ,200 元 ，其超過此數額之請求，則屬無據。
柒、復按損害賠償，除法律另有規定或契約另有訂定外，應以填
    補債權人所受損害及所失利益為限。依通常情形或已定之計
    劃、設備或其他特別情事，可得預期之利益，視為所失利益
    。民法第216 條第1 項、第2 項定有明文。原告又主張系爭
    大貨車修復之37日期間，原告共受有583,675 元之營業損失
    云云，被告則辯稱：原告仍有數輛車輛可待命，並不影響原
    告之營運，且原告獲利不佳，並無預期利潤之損失，又原告
    之營業損失僅能以營運額乘以8 ％計算等語。經查系爭大貨
    車所需之必要修復期間為37日，而依通常情形，系爭大貨車
    每日應可為原告運輸貨物以營運獲利，且系爭大貨車自94年
    1 月1 日起至同年3 月15日止之營運額，共1,104,307 元，
    每日平均營運額為15,775元乙節，有原告提出被告簽認之駕
    駛員日報表76件、營運額明細表3 件為證，復為被告所不爭
    執，則原告因系爭大貨車修復期間，無法以之運輸貨物所受
    之營業損失，堪認係原告之所失利益，自得請求被告賠償。
    被告雖辯稱原告另有其他車輛可供調度，不得請求營業損失
    云云，惟系爭大貨車受損既致原告因此無法使用系爭大貨車
    ，自已減少原告可供調度之車輛，被告復未提出原告在系爭
    大貨車修復期間，原告其餘之車輛無其他運送計畫而可支援
    系爭大貨車原來預計之運送量，自難僅因原告擁有19輛車，
    即謂原告無上開營業損失，被告此部分之抗辯，要無可採。
    另被告辯稱原告於91至93年度之營業淨利所得額均為負值，
    足見原告並無預期利潤之損失云云。惟查原告於91、92、93
    年度之營業收入淨額分別為156,485, 569元、193,104,719
    元、232,314,065 元，其營業淨利分別為-7,982,646元、-2
    ,631,118 元 、1,029,309 元，有財政部台灣省北區國稅局
    瑞芳稽徵所汐止服務處95年5 月3 日北區國稅瑞芳汐一字第
    0951004555號函檢送之原告營利事業所得稅申報書3 件在卷
    可稽，且為兩造所不爭執，足見原告於91年至93年間仍有營
    業收入，則原告自會有營業利潤產生，是原告年度報稅總結
    營業淨利呈現負值，尚難因此即謂原告無營業收入或預期利
    潤之損失，被告上開抗辯，仍無足取。然原告於系爭大貨車
    修復期間既無庸支出該車之營運成本，是計算原告所受之營
    業損失，自應以系爭大貨車營運收入之淨利為準，原告主張
    應以系爭大貨車之每日平均營運額為其損害額之基準云云，
    要無可採。又依被告所提而為原告不爭執之財政部制訂之93
    年度營利事業各業同業利潤標準表所示（見本院卷第145 頁
    ），原告所營之汽車貨運業之淨利率為8 ％，則原告因系爭
    大貨車修復期間所受之營業損失自應以其減少之營業額乘以
    8 ％為準，故以系爭大貨車每日平均營業額15,775元計算，
    原告得請求被告賠償之營業損失金額為46,694元（15,775×
    37×8 ％＝46,694），其逾此部分之營業損失請求，要屬無
    據。
捌、又按受僱人因執行職務，不法侵害他人之權利者，由僱用人
    與行為人連帶負損害賠償責任。僱用人賠償損害時，對於為
    侵權行為之受僱人，有求償權。民法第188 條第1 項前段、
    第188 條第3 項亦有明文。原告又主張被告應賠償其和解支
    付黃淑滿修復系爭小客車之費用20,000元乙節，雖亦為被告
    所否認，辯稱原告應自行負擔上開和解金額云云。惟查被告
    係原告之受僱人，且係在執行職務中駕駛系爭大貨車造成黃
    淑滿之系爭小客車毀損，自係不法侵害黃淑滿之財產權，依
    民法第188 條第1 項前段規定，兩造應連帶對黃淑滿負損害
    賠償責任，黃淑滿並得僅單獨對原告或被告求償，則原告依
    民法第188 條第1 項規定賠償黃淑滿之系爭小客車必要之修
    復費用後，依該條第3 項規定，對被告自有求償權，不因被
    告是否同意原告賠償黃淑滿或其雙方之和解而解免被告對原
    告之賠償責任，是原告主張被告應另依該項規定賠償原告賠
    償系爭小客車之必要修復費用，亦屬有據。被告以伊未同意
    原告與黃淑滿和解為由，辯稱原告不得請求被告賠償系爭小
    客車之修復費用云云，要屬無據。然按僱用人之賠償責任有
    從屬性，蓋若受僱人無庸負侵權行為責任，僱用人即無庸賠
    償被害人所受損害，且僱用人之賠償責任範圍不應逾被害人
    所受損害範圍。經查原告雖與黃淑滿和解而賠償系爭小客車
    修復費20,000元，惟該20,000元均係零件費用，有原告提出
    之統一發票1 件附卷足憑，是系爭小客車之修復費用自應扣
    除按汽車使用年限計算之折舊，原告不得請求被告全額賠償
    。再查系爭小客車係93年出廠，有原告提出道路交通事故處
    理紀錄登記簿1 件在卷可憑，復為被告所不爭執，距系爭車
    禍發生日僅1 年，而依前揭行政院財政部固定資產耐用年數
    表，及固定資產折舊率之規定，非屬運輸業之小客車耐用年
    數為5 年，依定率遞減法每年折舊率為千分之369 ，依此計
    算，系爭小客車更新零件部分之折舊額為7,380 元（20,000
    ×0.369 ＝7,380） ，則黃淑滿支出系爭小客車之修復費用
    20,000元扣除此折舊額7,380 元後，為12,620元，是黃淑滿
    因系爭車禍所受損害應為12,620元，原告自僅得向被告求償
    12,620元，其超過此數額之請求，要屬原告任意給付，非被
    告於法律上應負責賠償者，自不得請求被告賠償。
玖、綜上所述，原告得請求被告賠償者，為拖吊費10,500元、系
    爭大貨車之修復費97,200元、營業損失46,694元及系爭小客
    車修復費12,620元，共167,014 元。從而原告依據民法第18
    4 條第1 項前段及第188 條第3 項規定，請求被告給付原告
    167,014 元，及自94年10月18日到院之準備書狀繕本送達被
    告翌日即94年10月19日起至清償日止，按週年利率5 ％計算
    之法定遲延利息，為有理由，應予准許；其逾上開範圍之請
    求，為無理由，應予駁回。
拾、兩造均陳明願供擔保請准或免為假執行之宣告，經核原告勝
    訴部分所命之給付在500,000 元以下，本院爰依民事訴訟法
    第389 條第1 項第5 款規定依職權宣告假執行，原告就該部
    分假執行之聲請尚無必要，本院亦無庸為准駁之裁定，被告
    就該部分免為假執行之聲請則與法律規定相符，爰酌定相當
    之擔保金額併准許之。另原告其餘之訴既經駁回，其假執行
    之聲請因之失所附麗，應併予駁回之。
拾壹、本件事證已臻明確，兩造其餘攻擊防禦方法及舉證，核與
      判決結果無影響，亦非兩造協議之爭點，爰不一一論述，
      附此敘明。
據上論結，本件原告之訴，為一部有理由，一部無理由，依民事
訴訟法第79條、第389 條第1 項第5 款、第392 條第2 項，判決
如主文。
中    華    民    國    95    年    5     月    22    日
                  民事第三庭    法  官  林雯娟
以上正本係照原本作成
如對本判決上訴，須於判決送達後20日內向本院提出上訴狀
中    華    民    國    95    年    5     月    22    日
                                書記官  簡維萍


司法院資訊處製作；財團法人民間司法改革基金會備份。
